最高法院民事判決　　　　　　　　　　　　　　　九十三年度台上字第一四九七號
　　上　訴　人　戊○○
　　被 上訴 人　丙○○即王.
　　　　　　　　乙○○同右）.
　　　　　　　　　　　　　　　.
　　　　　　　　甲○○同右）.
　　　　　　　　丁○○同右）.
　　　　　　　　　　　　　　　　（共同送達代收人　陳益軒律師）
右當事人間請求清償債務事件，上訴人對於中華民國九十一年四月九日台灣高等法院
台中分院第二審判決（八十八年度重上字第四○號），提起上訴，本院判決如下：
    主  文
上訴駁回。
第三審訴訟費用由上訴人負擔。
    理  由
本件被上訴人主張：伊等之被繼承人王昌及訴外人徐德源於民國七十一年一月三日
共同將坐落台北縣汐止鎮○○○段姜子寮小段之土地面積約八十甲出賣予上訴人，總
價金新台幣（下同）一億元，訂有土地買賣契約書（下稱系爭買賣契約），其後王
昌即依約將該土地所有權應有部分二分之一（下稱系爭土地）移轉登記予上訴人。同
年十一月二十九日上訴人以該土地其餘應有部分二分之一無法如期移轉登記為由，向
王昌為解除契約之意思表示。系爭買賣契約既經解除，雙方即互負回復原狀之義務
，上訴人自應將其取得之系爭土地移轉登記返還予王昌。詎上訴人竟於七十八年一
月間，將系爭土地以一億一千五百萬元之價格轉售、移轉登記予不知情之訴外人楊素
靜，致王昌之請求陷於給付不能。茲因王昌已於本件訴訟繫屬中之九十年四月二
十六日死亡，伊四人為其法定繼承人（其餘王隆、王秋香、呂王玉鷥、王金妹等四
人均拋棄繼承，）應承受王昌之訴訟等情。爰依民法第二百五十九條第一款、第二
百二十六條第一項、及第一百七十九條之規定，求為命上訴人償還系爭土地價金中之
三千萬元，並減縮自支付命令送達翌日（八十六年十二月二十一日）起加付法定遲延
利息之判決。
上訴人則以：系爭買賣契約之買受人為「華倫觀光事業股份有限公司籌備處代表人戊
○○」（下稱「華倫公司籌備處」），非伊個人，雖該公司未經核准登記，然所負債
務應由各股東依合夥比例分擔償還責任，或由華倫公司籌備處以非法人團體之身分負
責；且出賣人除王昌外，尚有徐德源，應由其二人共同起訴始為合法，顯見兩造均
非適格之當事人。又系爭買賣契約係伊與王昌以經營觀光育樂事業為目的而互約出
資之契約，名為買賣，實為合夥。王昌於起訴後之八十七年二月十八日補繳裁判費
始生起訴之效力，而其請求權已於八十六年十一月二十九日罹於時效消滅，伊自得為
時效抗辯。況伊已與王昌達成和解，簽發金額計二千六百萬元之五紙支票交付王
昌提示兌現，王昌之債權既因伊之清償而消滅，被上訴人亦不得再為請求。伊本於
所有權人之地位出售系爭土地受領價金，並非無法律上之原因而受利益，尤無不當得
利可言等語，資為抗辯。
原審斟酌全辯論意旨及調查證據之結果，以：王昌聲請台灣台中地方法院（下稱台
中地院）核發支付命令，係本於債務不履行損害賠償請求權，請求上訴人給付九千九
百萬元本息，經台中地院准予核發，但因上訴人之異議使該支付命令失其效力，而以
支付命令之聲請視為起訴，程序上尚無不合。查系爭買賣契約經上訴人解除後，王
昌曾訴請上訴人將系爭土地所有權移轉登記與王昌，獲有勝訴之判決〔台灣台北地
方法院士林分院（下稱士林地院）七十七年度重訴字第一○號〕。嗣上訴人提起上訴
，於二審審理中之七十八年一月間，已將系爭土地出售移轉登記予楊素靜，並撤回其
上訴等情，有土地買賣契約書、士林地院民事判決書及確定證明書可稽，堪認為真實
。上訴人為系爭買賣契約之買受人，除為上開士林地院確定判決所認定外，王昌就
上訴人未能返還系爭土地所受之損害，亦曾另訴請上訴人給付一百萬元，經台中地院
八十五年度訴字第二二二○號、原審法院八十七年度上更(一)字第七六號、最高法院八
十九年度台上字第二三九八號判決王昌勝訴確定，足見雙方簽訂者並非合夥契約，
上訴人與王昌均為系爭買賣契約之當事人，而無當事人不適格之可言。上訴人徒以
與認定上情無關之王昌與徐德源出具之承諾暨同意書及林火柴書立之收據再為爭執
，辯稱其非買受人，雙方為合夥關係云云，要無可採。其次，因給付不能所生之損害
賠償請求權，於原債務成為給付不能前，債權人尚不能行使，其消滅時效，自應自原
債務成為給付不能時起算。同理，不當得利之返還請求權，其時效亦應自權利人得行
使時起算。系爭土地係因上訴人於七十八年一月五日出售予他人致其應返還予王昌
之債務（土地）成為給付不能，則王昌因該給付不能對上訴人之損害賠償請求權，
及因上訴人出售系爭土地受利益致王昌受有損害之不當得利返還請求權，即均自該
日始得行使，迄王昌於八十六年十一月二十四日聲請發支付命令為止，其請求權時
效自屬尚未完成。上訴人於解除系爭買賣契約後，未將其原有法律上原因所受領、於
契約解除該法律上原因已不存在之給付即系爭土地返還王昌，反將之出售他人，致
王昌受有損害，被上訴人依不當得利之法律關係，請求上訴人返還其所受之利益，
即無不合。因上訴人出售系爭土地，實際獲利八千萬元，非被上訴人所稱之一億一千
五百萬元，上訴人自僅須返還該八千萬元之不當得利。經扣除王昌尚有買賣價金八
百萬元未還，及王昌另訴請上訴人返還經判決確定之一百萬元後，被上訴人就原得
請求七千一百萬元中之三千萬元，及自支付命令送達翌日起之法定遲延利息，請求上
訴人給付，為有理由，應予准許。至上訴人抗辯已在王昌之強暴、脅迫下，與其以
二千六百萬元達成和解，並給付完畢，被上訴人不得再為請求云云，既為被上訴人否
認，上訴人所舉之各項證據，或有悖於常情，或無從調查，即難予以採信。為原審心
證之所由得，並說明兩造其餘攻擊防禦方法不予逐一論述及無向政風新聞雜誌社函查
或訊問該社社長必要之理由，因而維持第一審所為被上訴人勝訴之判決，駁回上訴人
之上訴，經核於法洵無違誤。查王昌固曾以上訴人於解除系爭買賣契約後，所負之
回復原狀義務已返還不能為由，請求上訴人賠償買賣價金一億元中之一百萬元本息，
並經台中地院以八十五年度訴字第二二二○號判決王昌勝訴確定，惟王昌於該事
件中，已表明其訴訟標的為回復原狀不能之一億元損害賠償請求權中之一百萬元，屬
一部訴求，既判力之效力自僅及於該一百萬元部分，被上訴人縱再依回復原狀不能為
本件請求，然係請求一億元中之三千萬元（王昌於聲請核發支付命令時，已將獲勝
訴確定判決之一百萬元扣除，請求九千九百萬元本息），即非該前訴訟確定判決既判
力效力之所及。況王昌於第一審即追加不當得利返還請求權為訴訟標的（見一審卷
五四頁），原審亦僅以不當得利之法律關係為被上訴人勝訴之判決，更無違反一事不
再理原則之可言。上訴論旨，猶就原審採證、認事及解釋契約之職權行使，暨原判決
贅述之理由，指摘原判決違背法令，求予廢棄，非有理由。
據上論結，本件上訴為無理由。依民事訴訟法第四百八十一條、第四百四十九條第一
項、第七十八條，判決如主文。
中　　　華　　　民　　　國　　九十三　　年　　　七　　　月　　二十二　　日
                              最高法院民事第六庭
                                  審判長法官  蘇　茂　秋
                                        法官  朱　建　男
                                        法官  蘇　達　志
                                        法官  陳　碧　玉
                                        法官  沈　方　維
      右正本證明與原本無異
                                              書  記  官
中　　　華　　　民　　　國　　九十三　　年　　　八　　　月　　　四　　　日
                                                                       Ｒ
